最高法院民事判決　　　　　　九十六年度台上字第一三五七號
上　 訴 　人　台灣電力股份有限公司台南區營業處
法 定代理 人　戊 ○ ○
訴 訟代理 人　林 國 明律師
被　上訴　人　甲 ○ ○
　　　　　　　　　　　　巷21弄12號
　　　　　　　乙 ○ ○
兼 上列二 人
法 定代理 人　丙 ○ ○　住同上
　　　　　　　丁○○○　住同上
上列四人共同
訴 訟代理 人　吳 炳 輝律師
上列當事人間損害賠償事件，上訴人對於中華民國九十五年十二
月二十六日台灣高等法院台南分院第二審判決（九十四年度上字
第一二七號），提起上訴，本院判決如下：
    主  文
原判決關於駁回上訴人其餘上訴及該訴訟費用部分廢棄，發回台
灣高等法院台南分院。
    理  由
本件原審以：被上訴人甲○○、乙○○之父即被上訴人丙○○、
丁○○○之子陳再得於民國九十年七月十一日晚十一時五十分許
，駕駛車號ＮＩＦ八八０號重型機車，沿台南縣永康市○○街由
北往南行駛至龍橋街四七七號前，因上訴人裝設編號烏竹幹八０
號電線桿之位置不當，無警告標誌及燈光照射警示，陳再得因昏
暗反應未及，不慎撞擊電線桿而死亡之事實，業據被上訴人提出
相驗屍體證明書、道路交通事故調查表、照片為證，核與當時到
場處理之台南縣警察局永康分局員警鄭冠生證述情節相符，雖交
通事故調查事故表之事故現場圖將水銀燈桿位置誤為電線桿，惟
系爭機車車燈、手把之塑膠蓋板遺留黃漆之樹脂主要組成與電線
桿之樹脂主要組成相符，已經財團法人工業技術研究院鑑定屬實
，且台南區車輛行車事故鑑定委員會及台灣省車輛行車事故鑑定
委員會鑑定意見亦認本件車禍發生，應以陳再得於雨夜駕駛重型
機車因不明原因失事撞及路旁電線桿之可能性較大，又依現場照
片顯示系爭肇事地點適偏右灣，系爭電線桿突出路邊內側亦適在
路轉折之處，擋住該路在電線桿後去向，易遭直行者正面直衝，
復無警告標誌及燈光照射警示，不能排除該突出路面偏入路內側
之電線桿在天雨視線昏暗不明欠缺安全性之肇事可能，確有設置
不當之情形，上訴人設置系爭電線桿固符合經濟部所定「屋外供
電線路裝置規則」第三十一條規定之距離，惟該規定所定距離僅
為最低設置標準，實際上仍應視具體狀況及位置而定，上訴人於
本件事故發生後即將系爭電線桿往路邊遷移八十公分，足見上訴
人設置之初，即未注意儘量靠近路邊以策安全，因而致本件事故
發生，自難謂無過失。按不法侵害他人致死者，對於支出殯喪費
之人，亦應負損害賠償之責任；被害人對於第三人負有法定扶養
義務者，加害人對於第三人應負賠償責任；不法侵害他人致死者
，被害人之父母、子女及配偶，雖非財產上之損害，亦得請求賠
償相當之金額，民法第一百九十二條第一項、第二項、第一百九
十四條分別定有明文。上訴人設置系爭電線桿有欠缺，致陳再得
死亡，被上訴人自得依上開規定請求上訴人賠償。查丙○○受僱
於東又悅企業股份有限公司，每年薪質所得四十七萬二千八百十
九元，並有利息收入五萬五千零四元，且有登記其配偶丁○○○
名下之房屋及土地各一筆，自非不能維持生活之人，不得請求扶
養費。丁○○○雖名下有房屋及土地各一筆，惟每年僅有利息收
入二萬六千七百四十八元，顯係不能維持生活，應得請求扶養費
。依事故發生當時台閩地區男女平均壽命表所示，女性平均餘命
為七十九歲，丁○○○仍有餘命三十一歲，按八十八年台灣地區
每人每年平均消費物價支出十四萬元計算、扣除以霍夫曼式計算
之中間利息，其扶養費為二百五十七萬九千零六元，而對丁○○
○負扶養義務者，除陳再得外，尚有丙○○，則丁○○○所受扶
養費之損害為一百二十八萬九千五百零三元。甲○○於陳再得死
亡時，年約六歲，距成年為十四年；乙○○年約五歲，距成年為
十五年，按上開消費物價計算並扣除以霍夫曼式計算之中間利息
，甲○○、乙○○所受扶養費之損害依序為一百四十五萬七千三
百十七元、一百五十三萬七千三百十七元。另丙○○為陳再得支
出殯喪費三十萬六千六百三十元為上訴人所不爭，堪信為真實。
而丙○○、丁○○○為陳再得之父母，甲○○、乙○○為陳再得
之女，因陳再得之死亡，精神上當受有相當之痛苦，經斟酌上訴
人負責全國電力之供應及丙○○、丁○○○之資力不佳，陳再得
生前任保全公司保全員，已經離婚等情狀，認被上訴人各得請求
八十萬元精神慰撫金。則被上訴人因本件車禍所受損害，丙○○
為一百十萬六千六百三十元、丁○○○為二百零八萬九千五百零
三元、甲○○為二百二十五萬七千三百十七元、乙○○為二百三
十三萬七千三百十七元。惟陳再得於雨天夜間駕駛重型機車，疏
未注意車前狀況，未減速慢行，自行衝撞系爭電線桿而肇事，就
本件事禍之發生自與有過失，應負百分之五十之過失責任，而應
減輕上訴人負擔，則被上訴人所得請求賠償之金額應為上開損害
之半數，即丙○○為五十五萬三千三百十五元、丁○○○為一百
零四萬四千七百五十二元、甲○○為一百十二萬八千六百五十九
元、乙○○為一百十六萬八千六百五十九元。被上訴人請求上訴
人賠償上開金額並加計法定遲延利息，洵屬正當，超過上開部分
之請求則屬無據等詞，廢棄第一審所為命上訴人超過上開部分給
付之判決，駁回被上訴人該部分之訴，並駁回上訴人其他上訴。
惟依一審卷(一)五二頁照片顯示，系爭電線桿係依法申請設置，並
非細小，且漆有斑馬線警示紋，其前方亦有水銀燈，並未擋住其
後之去向，原審謂上訴人設置系爭電線桿因無警告標示及燈光照
射且擋住其後道路之去向而有不當，似與卷內資料不符。又陳再
得之機車於事故發生後係掉落水銀燈旁水溝，倘係機車撞及電線
桿，其如何轉向掉頭摔落水溝，亦非無疑問。而台南區車輛行車
事故鑑定委員會鑑定意見（見一審卷(一)一九九頁）認「本會假設
事故發生之情狀為：機車行向為由北向南撞及電桿而轉向掉頭摔
落水溝，則機車必係以相當快之速度正面撞擊電線桿，方能導致
機車轉向掉頭摔落水溝，此時機車車頭因撞擊而受損之情形，必
然嚴重，同時，該遭撞電線桿北側面因受強力撞擊，理應留有機
車重力撞擊後損壞碎片等殘骸，惟依送來全卷之照片內應所示，
該假設狀況之可能跡證，並未被充分彰顯」，核係有利上訴人之
證據方法。另上訴人亦請求鑑定油漆元素成分（見一審卷(二)一０
五頁），原審均恝置不論，亦未說明何以不足採信或不必再為鑑
定之理由，非無判決不備理由之違法。次按民事訴訟採不干涉主
義，凡當事人所未聲明之利益，不得歸諸於當事人，此觀民事訴
訟法第三百八十八條之規定自明。查被上訴人於第一審主張其等
因陳再得死亡，精神上受有相當之痛苦，爰各以一百萬元為計算
其精神慰撫金之標準（因陳再得就車禍發生與有過失，就精神慰
撫金各請求上開金額之數額即各五十萬元）。第一審判決認各以
六十萬元為計算被上訴人精神慰撫金標準始為相當，命上訴人給
付被上訴人各六十萬元之半數即各三十萬元，駁回被上訴人超過
上開金額之請求。被上訴人就敗訴部分並未聲明上訴，乃原審竟
認應各以八十萬元為計算被上訴人精神慰撫金標準，扣除陳再得
與有過失部分，命上訴人給付被上訴人各八十萬元之半數即各四
十萬元，顯係就被上訴人所未聲明之利益歸諸於被上訴人，非無
任作主張之違法。又直系血親相互間互負扶養義務；夫妻互負扶
養義務，民法第一千一百十四條第一款、第一千一百十六條之一
分別定有明文。丙○○、丁○○○育有二子一女即陳再興、陳再
得、陳麗蘭，陳再興、陳麗蘭皆已成年（見原審卷(一)七０頁戶籍
謄本），則對丁○○○負扶養義務者似包括丙○○、陳再興、陳
再得、陳麗蘭，原審認僅應由陳再得、丙○○對丁○○○負扶養
義務，命上訴人賠償丁○○○扶養費二分之一，非無適用上開法
律錯誤之違法。再受扶養權利者，以不能維持生活而無謀生能力
者為限，前項無謀生能力之限制，於直系血親尊親屬不適用之，
民法第一千一百十七條定有明文，是直系血親尊親屬，如能以自
己財產維持生活，自無受扶養之權利。丁○○○於八十九年度利
息所得為二萬六千七百四十八元，為原審確定事實，則丁○○○
存款額多少，自攸關丁○○○是否無維持生活之財產，原審未予
調查，遽以丁○○○僅有上開利息所得，顯係未能維持自己生活
而得受扶養，因而命上訴人賠償丁○○○扶養費損失，亦嫌率斷
。上訴論旨，指摘原判決其敗訴部分不當，求予廢棄，非無理由
。
據上論結，本件上訴為有理由。依民事訴訟法第四百四十七條第
一項、第四百七十八條第二項，判決如主文。
中　　華　　民　　國　九十六　年　　六　　月　二十一　日
                      最高法院民事第八庭
                          審判長法官  朱　建　男
                                法官  顏　南　全
                                法官  許　澍　林
                                法官  鄭　傑　夫
                                法官  蘇　清　恭
      本件正本證明與原本無異
                                      書  記  官
中　　華　　民　　國　九十六　年　　七　　月　　五　　日
                                                Ａ
